【裁判字號】    97,再,4
【裁判日期】    970320
【裁判案由】    再審之訴
【裁判全文】
臺灣新竹地方法院民事判決                 97年度再字第4號
再審  原告    乙○○
              甲○○
再審  被告    丙○○
訴訟代理人    丁○○
上列當事人間請求清償債務事件，再審原告對於中華民國95年2
月7日本院95年度促字第2434號確定支付命令提起再審之訴，本
院於97年4月14日言詞辯論終結，判決如下：
    主  文
本院於民國九十五年二月七日所發九十五年度促字第二四三四號
確定支付命令關於再審原告乙○○、甲○○部分廢棄。
前開廢棄部分，再審被告前項之訴駁回。
再審原告其餘之訴駁回。
再審及再審前之訴訟費用，由再審被告負擔五分之四，餘由再審
原告負擔。
    事實及理由
一、再審原告主張：再審被告以再審原告為如附表所示支票（下
    稱系爭支票）之背書人，於民國95年1月26日向本院聲請對
    再審原告發支付命令，並由本院於95年2月7日核發95年度促
    字第2434號支付命令，惟系爭支票之背書係訴外人彭李玉梅
    （即再審原告乙○○之妻、再審原告甲○○之母）在外積欠
    債務，需錢孔急，復擔心家人知悉其在外欠債，遂未經同意
    盜蓋再審原告乙○○之印章及偽造再審原告甲○○之簽名，
    持系爭支票向再審被告借款，再審被告為賺取高額利息，明
    知上開背書均非再審原告簽名或蓋章，仍出借款項予訴外人
    彭李玉梅，訴外人彭李玉梅事後無力還款，再審被告乃對訴
    外人彭李玉梅提出民事訴訟，訴訟期間，訴外人彭李玉梅復
    為隱匿其在外欠款及偽造再審原告蓋章、簽名之事，於接獲
    法院通知後刻意隱匿，致再審原告錯失出庭抗辯及異議之機
    會。嗣再審原告對發票人即訴外人彭李玉梅提起偽造文書之
    刑事告訴，業經臺灣新竹地方法院檢察署檢察官以95年度偵
    字第6989號聲請簡易判決處刑，由本院於96年4月17日，以9
    6年度易字第73號刑事判決，認訴外人彭李玉梅偽造再審原
    告之背書係連續犯，檢察官不得再就起訴效力所及之部分重
    行起訴，而諭知不受理判決確定，則上開支付命令所憑藉之
    證物即系爭支票背書確係偽造，再審原告自得依民事訴訟法
    第496條第1項第9款規定提起再審之訴，爰於本院9 6年度易
    字第73號刑事判決確定30日內之不變期間，提起本件再審之
    訴，並聲明：原確定之支付命令廢棄。上廢棄部分，再
    審被告所提支付命令之聲請駁回。再審及再審前訴訟費用
    由再審被告負擔。
二、再審被告則以：訴外人彭李玉梅與再審原告是親屬關係，均
    住在新竹縣竹東鎮○○路○段333巷52號住所，訴外人彭李玉
    梅當初要做生意，才持系爭支票向再審被告借貸款項，再審
    原告對此應知悉甚詳，而訴外人彭李玉梅拿系爭支票前來借
    款時，支票背面已經簽名、蓋章，所蓋再審原告乙○○之印
    章並非新刻，訴外人彭李玉梅應該有經過再審原告乙○○授
    權，另訴外人彭李玉梅也向再審被告表示再審原告甲○○確
    有意擔保。況支付命令有送達再審原告位在新竹縣北埔鄉○
    ○街47號住處；執行的時候，相關資料亦寄到再審原告位在
    中豐路住處，由再審原告彭光榮收悉，再審原告豈有不知之
    道理等語置辯，並聲明：再審原告之訴駁回。
三、按債務人對於支付命令未於法定期間合法提出異議者，支付
    命令與確定判決有同一之效力；前項支付命令有第496條第1
    項之情形者，得提起再審之訴，並以原支付命令之聲請，視
    為起訴；有下列各款情形之一者，得以再審之訴對於確定終
    局判決聲明不服。但當事人已依上訴主張其事由或知其事由
    而不為主張者，不在此限：九為判決基礎之證物係偽造或變
    造者。前項第7款至第10款情形，以宣告有罪之判決或處罰
    鍰之裁定已確定，或因證據不足以外之理由，而不能為有罪
    之確定判決或罰鍰之確定裁定者為限，得提起再審之訴；再
    審之訴，應於30日之不變期間內提起；民事訴訟法第521條
    、第496條第1項第9款、第2項、第500條分別定有明文。查
    再審被告以再審原告為系爭支票之背書人，於95年1月26日
    向本院聲請對再審原告發支付命令，並由本院於95年2月7日
    核發95年度促字第2434號支付命令，惟系爭支票之背書係偽
    造，再審原告已對發票人即訴外人彭李玉梅提起偽造文書之
    刑事告訴，並經臺灣新竹地方法院檢察署檢察官以95年度偵
    字第6989號聲請簡易判決處刑，本院於96年4月17日以96年
    度易字第73號刑事判決，認訴外人彭李玉梅所偽造再審原告
    之背書係連續犯，檢察官不得再就起訴效力所及之部分重行
    起訴，而諭知不受理判決。則上開支付命令所憑藉之證物即
    系爭支票背書係偽造，已經法院判決確定，再審原告自得依
    民事訴訟法第496條第1項第9款規定聲請再審，而本院96年
    度易字第73號刑事判決係於96年5月4日確定，再審原告於同
    年月23日提起本件再審，自未逾知悉再審理由之30日之不變
    期間，依上揭法條之規定，本件再審之訴程序上自屬合法。
四、經查，再審被告以再審原告為系爭支票之背書人，於95年1
    月26日持系爭支票向本院聲請對再審原告發支付命令，本院
    乃於95年2月7日核發95年度促字第2434號支付命令，該支付
    命令並於95年4月1日確定等情，為兩造所不爭執，並經本院
    調取本院95年度促字第2434號支付命令事件卷宗詳閱屬實。
    惟系爭支票之背書係訴外人彭李玉梅未經再審原告乙○○、
    甲○○同意，於94年7月間，在新竹縣竹東鎮○○路○段66號
    再審被告住處內，擅自在系爭支票背面蓋用再審原告乙○○
    之印章及偽簽再審原告甲○○之姓名，藉以偽造再審原告之
    背書等情，業經訴外人彭李玉梅於臺灣新竹地方法院檢察署
    95年度他字第2118號偽造文書案件偵查時供承明確，核與再
    審原告主張之情節大致相符，而訴外人彭李玉梅該部分偽造
    文書罪嫌，並經本院刑事庭認定屬實，惟以訴外人彭李玉梅
    所偽造再審原告之背書係連續犯，檢察官不得再就起訴效力
    所及之部分重行起訴為由，於96年4月17日，以96年度易字
    第73號刑事判決諭知不受理判決確定等情，則經調取本院刑
    事庭96年度易字第73號、95年度訴字第863號刑事卷宗詳閱
    無訛，另參酌上開偽造文書刑事案件及本件再審之訴事件中
    甲○○之簽名筆跡前後一致，惟該等筆跡與系爭支票背面「
    甲○○」之背書明顯不符之事實，益見再審原告主張系爭支
    票關於「甲○○」簽名及「乙○○」印章，均係訴外人彭李
    玉梅偽造，應為事實，洵堪採信，是上開支付命令，自有民
    事訴訟法第496條第1項第9款所定再審之情形，核依民事訴
    訟法第521條第2項之規定，上開支付命令既有第496條第1項
    之情形，再審原告自得提起本件再審之訴，並以再審被告原
    支付命令之聲請視為起訴，而由本院將關於再審原告確定支
    付命令之部分廢棄並駁回再審被告（支付命令聲請視為起訴
    ）之訴。又系爭支票係訴外人彭李玉梅簽發，業經訴外人彭
    李玉梅於臺灣新竹地方法院檢察署95年度他字第2118號偽造
    文書案件偵查時供承明確，再審原告起訴請求一併廢棄關於
    彭李玉梅之支付命令則無理由，應予駁回。
五、從而，再審原告以本院95年度促字第2434號支付命令中關於
    再審原告部分，有民事訴訟法第496條第1項第9款之再審事
    由為由，請求廢棄該等部分之支付命令，並駁回再審被告該
    部分支付命令之聲請，為有理由，應予准許，惟就同一支付
    命令關於彭李玉梅部分，則無理由，應予駁回。
六、本件事證明確，兩造所提其餘攻擊防禦方法及舉證，經本院
    斟酌後，認與判決結果均不生影響，爰不一一論述，附此敘
    明。
七、據上論結，本件再審原告之訴為一部有理由，一部無理由，
    依民事訴訟法第79條、第85條第1項，判決如主文。
中    華    民    國    97    年    3     月    20    日
                  民事第一庭    法  官  林昌義
以上正本係照原本做成。
如對本判決上訴，須於判決送達後20日內向本院提出上訴狀。
中    華    民    國    97    年    3     月    20    日
                                書記官  馮玉玲
附表：
┌─┬────┬────┬──────┬────┬──┬──┬──┐
│編│發 票 人│背 書 人│付   款   人│票面金額│發票│提示│支票│
│號│        │        │            │(新臺幣)│日  │日  │號碼│
├─┼────┼────┼──────┼────┼──┼──┼──┤
│1 │彭李玉梅│ 乙○○ │中國農民銀行│500,000 │95年│95年│FAX0│
│  │        │ 甲○○ │竹東分行    │元      │01月│01月│0277│
│  │        │        │            │        │15日│16日│77  │
├─┼────┼────┼──────┼────┼──┼──┼──┤
│2 │彭李玉梅│ 乙○○ │中國農民銀行│500,000 │95年│95年│FAX0│
│  │        │ 甲○○ │竹東分行    │元      │01月│01月│0277│
│  │        │        │            │        │15日│16日│78  │
├─┼────┼────┼──────┼────┼──┼──┼──┤
│3 │彭李玉梅│ 乙○○ │中國農民銀行│500,000 │95年│95年│FAX0│
│  │        │ 甲○○ │竹東分行    │元      │01月│01月│0277│
│  │        │        │            │        │15日│16日│76  │
└─┴────┴────┴──────┴────┴──┴──┴──┘


司法院資訊處製作；財團法人民間司法改革基金會備份。
